【裁判字號】    94,訴,2818
【裁判日期】    951108
【裁判案由】    撤銷贈與等
【裁判全文】
臺灣高雄地方法院民事判決              94年度訴字第2818號
原      告  合作金庫商業銀行股份有限公司
法定代理人  丁○○
訴訟代理人  丙○○
            戊○○
被      告  乙○○
                        樓
            甲○○
上列當事人間塗銷所有權移轉登記事件，本院於民國95年4月11
日言詞辯論終結，判決如下：
    主  文
被告間於民國八十九年十二月二十五日就坐落高雄市○○區○○
段四六一地號土地、權利範圍萬分之二三，及其上建號一０三四
、一０九三號之建物、權利範圍各為全部及萬分之十四所有權範
圍之不動產，所為之贈與行為及所有權移轉行為，應予撤銷。
被告甲○○應將前項不動產於民國九十年一月三十日以贈與為原
因所為之所有權移轉登記予以塗銷。
訴訟費用由被告負擔。
    事實及理由
一、原告之法定代理人自民國95年5 月10日起由丁○○接任，並
    於審理中聲明承受訴訟，又原告於94年12月28日更名為「合
    作金庫商業銀行股份有限公司」，分別有金管會95年5 月10
    日金管銀(二)字第9500204550號核准函及經濟部95年月10日經
    授商字第9501019310號核准函在卷可參，經核尚無不合，合
    先敘明。
二、原告主張：訴外人亨長企業有公司（下稱亨長公司）於85年
    2 月9 日以被告乙○○為連帶保證人，向原告借款新台幣（
    下同）1,000,000 元，利息按發票金額百分之20依基本放款
    利率7.875%加碼年息2.75% 計算〔目前為年息10.625% 〕，
    另發票金額百分之80依基本放款利率7.878%加碼年息2%計算
    〔目前為年息9.875%〕，按月付息，逾期付息或到期未履行
    債務時，自逾期之日起6 個月以內加放款利率百分之10，逾
    6 月以上者，其超逾6 個月部分加放款利率百分之20計付違
    約金，約定利息按月攤還，到期一次償還本金，借款以簽發
    本票為據，本票到期日為一年，因亨長公司一年到期時，均
    未償還借款本金，本件1 百萬元借款分別於86年3 月19日、
    87 年4月8 日更換本票，借款約定內容均相同。詎亨長公司
    利息繳到88年8 月1 日即未繳納，積欠本金、利息、違約金
    ，履催不繳。被告乙○○為債務連帶保證人，應負連帶保證
    責任，原告於94年11月14日進行催款時，始知被告乙○○已
    於90年1 月30日將所有坐落高雄市○○區○○段461 地號土
    地，權利範圍萬分之23，及其上建號1034、1093號之建物，
    權利範圍各為全部及萬分之14之所有權範圍（下稱系爭房地
    ）無償贈與予被告甲○○，並辦妥所有權移轉登記，致害及
    原告之債權，為此爰依民法第244 條第1 項規定，請求法院
    撤銷贈與行為及所有權移轉之物權行為，並依同條第4 項前
    段規定，主張被告乙○○就系爭房地所為之所有權移轉登記
    應予塗銷等語。並聲明： (一)被 告乙○○與甲○○間於89
    年12月25日以贈與為原因，就被告乙○○所有坐落高雄市○
    ○區○○段461 地號土地，權利範圍萬分之23，及其上建號
    1034、1093號之建物，權利範圍各為全部及萬分之14之所有
    權範圍，移轉予被告甲○○之贈與行為及所有權移轉之物權
    行為皆應予撤銷； (二)被 告甲○○就上開不動產於90 年1
    月30日所為之所有權移轉登記應予塗銷。
三、被告乙○○則以：85年間伊確實有幫亨長公司作保，是對保
    時以言明以一年為期。87年4 月8 日本票借款，不是我所簽
    名，印文是我的，87年時伊並沒有幫亨長公司作保。本票上
    印文是伊姊夫就是亨長公司負責人江隆顏拿其印章去蓋的。
    被告甲○○則以：系爭房地雖登記在被告乙○○名下，惟全
    部總價0000 000元，都是伊出資，91年間因與乙○○感情不
    和，才將系爭房地移轉登記回自己名下。並均聲明：原告之
    訴駁回。
四、兩造不爭執之事項：
    1 、亨長公司於85年2 月9 日向原告借款0000000 元，被告
        乙○○擔任連帶保證人，連帶保證書於85年1 月4 日簽
        訂，擔保亨長公司在800 萬元限額內對原告現在及將來
        之一切借款。借款簽發本票為據，約定清償日自發票日
        起憑票於1 年到期支付，借款因到期日未清償，借款本
        票一年後換約一次，系爭借款本票於86年3 月19日、87
        年4 月8 日陸續換約，借款本金均係同一筆0000000 元
        。
    2 、87年4 月8 日依本票上借款契約約定亨長公司向原告借
        款0000000 元，約定利息按月攤還到期一次清償本金，
        其中800000元按年息9.875 計算；200000元部分按年息
        10.625計算，亨長公司應於88年4 月8 日以前清償，惟
        亨長公司僅繳利息至88年4 月8 日，本金暨利息即未清
        償，全部債務視為到期。
    3 、85年2 月9 日、86年3 月19日、87年4 月8 日之借款本
        票上被告乙○○的印文為真正。
    4 、被告乙○○於90年1 月30日將系爭房地，以夫妻贈與為
        原因移轉登記為被告甲○○所有。
五、本件爭點：
    (一)、被告乙○○應否負擔87年4 月8 日借款契約之連帶保證
        責任？
    (二)、被告甲○○是否對系爭房地全部出資？被告間就系爭房
        地是否存有信託關係？
    (三)、被告間所為贈與及所有權移轉行為是否有害於原告之債
        權？原告主張撤銷被告間贈與之債權行為及物權行為及
        塗銷被告甲○○所為系爭房地所有權之登記，有無理由
        ？
六、得心證之理由：
    (一)、被告乙○○應否負擔87年4 月8 日借款契約之連帶保證
        責任？
     1. 原告主張：亨長公司85年2 月9 日以被告乙○○為連帶
        保證人，借款1,000,000 元，利息按發票金額百分之20
        依基本放款利率7.875%加碼年息2.75% 計算〔目前為年
        息10.625% 〕，另發票金額百分之80依基本放款利率7.
        878%加碼年息2%計算〔目前為年息9.875%〕，按月付息
        ，逾期付息或到期未履行債務時，自逾期之日起6 個月
        以內加放款利率百分之10，逾6 月以上者，其超逾6 個
        月部分加放款利率百分之20計付違約金，約定利息按月
        攤還，到期一次償還本金，1 百萬元借款於86年3 月19
        日、87年4 月8 日更換本票，約定內容均相同，依87年
        4 月8 日簽發本票之到期日載明憑票准於88年4 月8 日
        支付。亨長公司利息繳到88年4 月8 日即未繳納，尚積
        欠本金1 百萬元暨如上述利息、違約金等情，被告乙○
        ○於90年1 月30日將其所有系爭房地以贈與為原因登記
        予被告甲○○，並辦妥所有權移轉登記等情，業據提出
        與其所述相符之授信契約書、連帶保證書、本票、土地
        及建物謄本（以上均為影本）等文件為證，並經本院依
        職權向高雄市政府楠梓地政事務所函調系爭房地登記申
        請案原案影本乙份查明無訛，且為被告所不爭執，堪信
        為實在。
     2. 按連帶債務人對於債權人應各負全部給付之責，是在債
        務未受清償前，連帶債務人中之一人所為之詐害行為，
        債權人自得對之依民法第244 條第1 項、第2 項之規定
        撤銷之。至於其他連帶債務人有資力與否，在所不問。
        此有最高法院88年度台上字第1302號判決可資參照。
        且按保證債務之所謂連帶，係指保證人與主債務人負同
        一債務，對於債權人各負全部給付之責任者而言，此就
        民法第272 條第1 項規定連帶債務之文義參照觀之甚明
        。經查，被告乙○○於85年1 月4 日擔任亨長公司向原
        告借款之連帶保證人，擔保亨長公司對原告在800 萬元
        限額內之現在及將來所簽章之付款、承兌、背書或保證
        之票據、借據、契約及其他一切債務憑證，並約定保證
        人在本項債務未清償以前，決不自行退保，又如債務人
        所簽章之上項票據、借據、契約及其他一切債務憑證，
        經原告與債務人、保證人個別商議，付款人有遲延付款
        請求延期時，原告得酌情允諾，保證人決不因此主張延
        期免責之抗辯；有被告乙○○簽署之連帶保證書1 紙〔
        見本院卷第11頁〕在卷可稽，被告乙○○雖辯以簽對保
        時，言明以1 年為期云云，惟未能提供任何證據以實其
        說，依前開連帶保證書上約定意旨暨如前揭說明，其抗
        辯自非可採，應認被告乙○○在亨長公司對原告於800
        萬元債務限額內，仍應負連帶保證人之責。
    (二)、被告甲○○是否對系爭房地全部出資？
        經查，系爭房地移轉登記之原因為贈與，此有卷附建物
        及土地登記謄本可憑（見本院卷第13-14 頁），被告既
        以此為由申請移轉登記，嗣於訴訟中抗辯屬於信託物返
        還，即與登記事由不符，且為原告否認，被告自應就此
        事實存在，負舉證責任。查被告甲○○就此雖提出其向
        服務單位即海軍總司令部82年10月間申貸之軍官士購置
        住宅貸款基金第九期輔助貸款人員名冊1 份及83年5 月
        11 日 以本人名義匯款898,150 元清償乙○○對世華聯
        合商業銀行之房屋貸款匯款單1 件暨其本人所有帳戶使
        用明細等文件為憑（見本院卷第87、91-92 、122-213
        頁），抗辯系爭房屋購買之資金，係由被告甲○○出資
        購得，非由被告乙○○出資購買系爭房地云云，惟不動
        產所有權依法律行為之取得之要件，須有雙方當事人意
        思表示一致、書面以及登記（民法第758 條、第760 條
        ），由何人出資並非所問，且依被告甲○○所提出之資
        金證明，亦不足證明系爭房地全由其出資購入，再被告
        甲○○縱有出資購買之事實，亦難認其為系爭房地之所
        有人。且信託法於85年1 月26日公布施行前，所謂信託
        行為，係指信託人授與受託人超過經濟目的之權利，將
        財產所有權移轉與受託人，使其成為權利人，僅許可其
        於經濟目的範圍內行使權利之法律行為而言。信託關係
        ，須基於信託人與受託人之合意，訂立信託契約，方能
        發生（最高法院93年度台上字第975 號判決參照），被
        告抗辯其等就系爭房地有信託契約存在，惟未能提供任
        何證據以證明有信託契約存在，依前開法律見解，其抗
        辯自非可採，應認被告乙○○於90年1 月30日移轉系爭
        房地予甲○○之行為是贈與而非信託物返還。
    (三)、被告間所為贈與及所有權移轉行為是否有害於原告之債
        權？原告主張撤銷被告間贈與之債權行為及物權行為及
        塗銷被告甲○○所為系爭房地所有權之登記，有無理由
        ？
      1.按債權人依民法第244 條第1 項規定撤銷債務人所為之
        無償行為時，祇須債務人所為之無償行為有害於債權人
       ，且該行為係以財產權為目的即已足，並不以債務人知
       有損害債權人之債權為必要。債之關係存續中因債務人
       之行為，致有礙債務履行或增加履行困難者，即應認為
       有損於債權人之權利。被告乙○○為借款之連帶保證人
       ，借款至今尚未受清償，其所為贈與財產行為自屬有害
       於原告之債權無訛。被告間贈與系爭不動產之行為已害
       及原告之債權，亦未能證明被告乙○○尚有其他財產可
       供清償原告之上開債權。而本院依職權調取被告乙○○
       之稅務電子閘門財產所得調件明細表，其於94年度名下
       已無任何財產所得，有前開明細表1 紙在卷足稽〔見本
       院卷第25-35 頁〕；因之，被告乙○○將系爭房地所有
       權以贈與為原因無償移轉登記予被告甲○○，造成被告
       乙○○財產積極地減少，償債能力受有影響，自足使原
       告之上開債權有不能、困難或遲延受清償之虞。是原告
       主張被告乙○○將系爭不動產贈與被告甲○○之無償行
       為，確有害及原告債權之受償等語，應堪採信。
     2.綜上所述，原告為被告乙○○之債權人，被告乙○○、
       甲○○間就系爭不動產所為無償贈與之債權行為及所有
       權移轉之物權行為，顯有害及原告之債權，已如上述，
       原告雖於94年11月22日始提起本件訴訟，然觀原告所呈
       之系爭房地登記謄本上列印時間皆為94年11月14日，〔
       見本院卷第13-18 頁〕，且民法第245 條所定一年期間
       ，係以自債權人知有撤銷原因時起，一年間不行使而消
       滅，被告空以原告自知有撤銷原因時起，已逾一年期間
       為辯，然暨無法舉出原告何時起知悉之事證，自應認原
       告提起本訴尚未逾民法第245 條所定一年之除斥期間，
       核與債權人得行使撤銷權之要件相符。從而，被告乙○
       ○於原告連帶保證債權存續期間，所為無償贈與之行為
       ，有害於原告之債權，原告依民法第244 條第1 、4 項
       規定，請求法院撤銷被告間贈與系爭不動產之債權行為
       及所有權移轉之物權行為，並請求甲○○塗銷系爭不動
       產所有權移轉登記回復原狀，依法尚無不合，應予准許
       。
七、又本件事證已臻明確，兩造其餘攻擊防禦方法及未經援用之
    證據，經本院斟酌後，認為均不足以影響本判決之結果，爰
    不一一論述，併此敘明。
八、據上論結，本件原告之訴為有理由，依民事訴訟法第78條，
    第85 條第1 項前段，判決如主文。
中    華    民    國    95    年    11    月    8     日
                  民事第五庭    法  官   陳銘珠
以上正本證明與原本無異。
如對本判決上訴，須於判決送達後20日內向本院提出上訴狀，同
時表明上訴理由（原判決所違背之法令及其具體內容或依訴訟資
料可認為原判決有違背法令之具體事實）；如已於本判決宣示後
送達前提起上訴者，應於判決送達後10日內補具上訴理由（均須
按他造當事人之人數附繕本）。
中    華    民    國    95    年    11    月    8     日
                                書記官   曾瓊玉


司法院資訊處製作；財團法人民間司法改革基金會備份。
